臺灣高等法院高雄分院刑事判決
111年度交上訴字第103號
上  訴  人  臺灣橋頭地方檢察署檢察官
上  訴  人  
即  被  告  李義興


選任辯護人  孫志鴻律師
上列上訴人等因被告過失致死案件，不服臺灣橋頭地方法院111
年度審交訴字第106號，中華民國111年6月23日第一審判決（起
訴案號：臺灣橋頭地方檢察署110年度偵字第15004號、111年度
偵字第545號），提起上訴，本院判決如下：
    主  文
上訴駁回。
李義興緩刑肆年，並應向檢察官指定之政府機關、政府機構、行
政法人、社區或其他符合公益目的之機構或團體提供壹佰小時義
務勞務及接受法治教育課程肆場次。緩刑期間付保護管束。
    事  實
一、李義興之普通大客車駕駛執照已於民國102年6月11日遭吊銷
    ，仍於110年8月4日上午8時46分許，無照駕駛其友人謝Ｏ枝
    名下之車牌號碼000-0000號自用小客車，沿高雄市大樹區中
    華路由西（西南）往東（東北）方向行駛，於行經該路段與
    安和街42巷及無名巷之無號誌交岔路口時，適柯Ｏ吉騎乘車
    牌號碼000-000號普通重型機車，沿上開無名巷由北（西北
    ）往南（東南）方向行駛至該路口，李義興本應注意行經無
    號誌之交岔路口，應減速慢行，依當時天候雨、日間自然光
    線、柏油路面濕潤無缺陷且無障礙物、視距良好，並無不能
    注意之情事，竟未減速慢行，即貿然駛入該交岔路口，另柯
    Ｏ吉亦疏未注意行經無號誌岔路口，車道數相同時，其為左
    方車，應暫停讓右方車即李義興先行，亦貿然駛入該交岔路
    口，致兩車發生碰撞，造成柯Ｏ吉人車倒地，受有外傷性腦
    出血之傷害，並引發腦幹衰竭、呼吸衰竭，經警獲報到場處
    理，將其送醫救治，仍於同年月20日（起訴書誤載為同日）
    9時30分許，因中樞衰竭死亡。嗣李義興於肇事後，在有偵
    查犯罪職務之機關或公務員發覺其為犯罪人前，即向前來處
    理本件道路交通事故之警員承認為肇事人，自首並接受裁判
    。
二、案經被害人柯Ｏ吉之子柯Ｏ彬訴由高雄市政府警察局仁武分局
    報告臺灣橋頭地方檢察署檢察官偵查起訴。
    理  由
壹、證據能力：
    本判決所引用屬於傳聞證據部分，均已依法踐行調查證據程
    序，且檢察官、被告李義興及辯護人於本院均明示同意有證
    據能力（見本院卷第92至93、163頁），本院審酌該等證據
    作成時情況，並無違法取證之瑕疵，且無顯不可信之情形，
    以之作為證據應屬適當，依刑事訴訟法第159條之5第1項規
    定，均有證據能力。
貳、實體部分：
一、上開事實，業據上訴人即被告李義興於警偵、原審及本院審
    理時均坦承不諱（見警卷第13至15頁；相卷第101頁；原審
    卷第114、122、125頁；本院卷第86、94、162、174頁），
    核與證人即告訴人柯Ｏ彬於警偵訊證述情節大致相符（見警
    卷第17至19頁；相卷第99至101頁），並有長庚醫療財團法
    人長庚紀念醫院診斷證明書、臺灣橋頭地方檢察署檢察官勘
    （相）驗筆錄、檢驗報告書、相驗屍體證明書各1份（見相
    卷第47、97、105、107至117頁）、高雄市政府警察局道路
    交通事故初步分析研判表、道路交通事故現場圖、道路交通
    事故調查報告表㈠㈡-1、道路交通事故談話紀錄表、高雄市政
    府警察局交通大隊仁武分隊酒精測定紀錄表、交通事故照片
    33張、車禍相關路口監視器影像照片6張（見警卷第53至64
    、69至99頁；本院卷第125至127頁）、高雄市政府交通局車
    輛行車事故鑑定委員會110年11月10日高市車鑑字第1107073
    7200號函所附鑑定意見書（見相卷第123至124頁）、被吿所
    駕汽車行照影本、高雄市○○○○○道路○○○○○○○○○○○○○○○○○○○00
    ○00○○○○路○○○○○○○號查詢汽車、機車駕駛人資料及Google地
    圖資料（見原審卷第23至31頁；本院卷第101頁）等件附卷
    可稽，足認被告前開任意性自白與事實相符，堪予採信。且
    查：
㈠、按行經無號誌之交岔路口，應減速慢行，作隨時停車之準備
    ，道路交通安全規則第93條第1項第2款定有明文。查，被告
    原考領有普通大客車駕駛執照，於102年6月11日遭吊銷，有
    前開公路監理電子閘門證號查詢汽車駕駛人資料在卷可佐，
    則被告對於上開行車安全之規範自難諉為不知，應當知所遵
    守。而案發當時天候雨、日間自然光線、柏油路面濕潤無缺
    陷且無障礙物、視距良好等情，亦有前述道路交通事故調查
    報告表㈠在卷可按，足認被告客觀上並無不能注意之情事，
    竟疏未注意及此，駕車行至上開無號誌交岔路口卻疏未減速
    慢行，以致發生本件交通事故，為被告所自承，已如前述，
    並有前引各項證據足資佐證，堪認被告就本件交通事故之發
    生，顯具有前述違反注意義務之過失甚明。再者，被告駕車
    行經肇事地點，因前述過失情節致生本件事故，造成被害人
    受有外傷性腦出血之傷害，並引發腦幹衰竭、呼吸衰竭，終
    至中樞衰竭不治死亡，被告過失行為與被害人之死亡結果間
    ，具有相當因果關係，亦可認定。
㈡、復按行駛至無號誌之交岔路口，支線道車應暫停讓幹線道車
    先行。未設標誌、標線或號誌劃分幹、支線道者，少線道車
    應暫停讓多線道車先行；車道數相同時，轉彎車應暫停讓直
    行車先行；同為直行車或轉彎車者，左方車應暫停讓右方車
    先行，道路交通安全規則第102條第1項第2款定有明文。查
    ，被害人為領有普通重型機車駕駛執照之人，有公路監理電
    子閘門證號查詢機車駕駛人資料附卷可參，對於上揭道路交
    通安全規則自應知悉甚詳並予以遵守。且依前述案發當時客
    觀上並無不能注意之情事，被害人行經上開路段疏未注意暫
    停讓被吿之右方車先行，即駛入該交岔路口，致與被告所駕
    汽車相撞，是被害人就本件事故之發生，亦與有過失，前引
    之鑑定意見認：「1.柯Ｏ吉：無號誌岔路口車道數相同，左
    方車未暫停讓右方車先行，為肇事主因。2.李義興：無號誌
    岔路口未減速慢行，為肇事次因。無照（吊銷）駕駛為違規
    行為。」亦作相同判斷。然縱被害人就本件車禍之發生具與
    有過失責任，惟刑事責任之認定，並不因對方是否與有過失
    ，得以免除被告之過失責任；易言之，被害人就車禍之發生
    與有過失之有無或情節之輕重，僅係量刑參酌事由或民事損
    害賠償時過失比例認定之問題，並不影響被告刑事責任之成
    立。
㈢、綜上，本件事證明確，被告上揭犯行堪以認定，應依法論科
    。
二、論罪：
㈠、按汽車駕駛人，無駕駛執照駕車、酒醉駕車、吸食毒品或迷
    幻藥駕車、行駛人行道或行經行人穿越道不依規定讓行人優
    先通行，因而致人受傷或死亡，依法應負刑事責任者，加重
    其刑至2分之1，道路交通管理處罰條例第86條第1項定有明
    文。又刑法總則之加重，係概括性之規定，所有罪名均一體
    適用；刑法分則之加重，係就犯罪類型變更之個別犯罪行為
    予以加重，成為另一獨立之罪名。道路交通管理處罰條例第
    86條第1項關於汽車駕駛人，無駕駛執照駕車，因而致人受
    傷或死亡，依法應負刑事責任者，加重其刑至2分之1之規定
    ，係就刑法第276條之過失致人於死罪、同法第284條之過失
    傷害（及致重傷）罪之基本犯罪類型，對於加害人為汽車駕
    駛人，於無照駕駛之特定行為時，因而致人受傷或死亡之特
    殊行為要件予以加重處罰，已就上述刑法第276條、第284條
    各罪犯罪類型變更之個別犯罪行為予以加重，而成另一獨立
    之罪名，自屬刑法分則加重之性質（最高法院92年度第1次
    刑事庭會議決議、99年度台非字第198號判決意旨參照）。
    查，被告之普通大客車駕駛執照業遭吊銷，已如前述，其為
    無駕駛執照之人，竟駕駛上開自小客車過失肇事致被害人受
    有上開傷害，終而不治死亡。核被告所為，係犯道路交通管
    理處罰條例第86條第1項、刑法第276條之無駕駛執照駕車因
    而致人死亡罪，並應依道路交通管理處罰條例第86條第1項
    規定加重其刑。
㈡、被告於肇事後，在有偵查犯罪職務之機關或公務員發覺其為
    犯罪人前，即向到場處理本件道路交通事故之高雄市政府警
    察局仁武交通分隊警員供承其肇事犯罪等情，有高雄市政府
    警察局道路交通事故肇事人自首情形紀錄表在卷可參，其並
    接受裁判，核與刑法自首規定相符，依刑法第62條前段規定
    減輕其刑，並依法先加後減。
三、上訴論斷：
㈠、原審認被告罪證明確，適用道路交通管理處罰條例第86條第1
    項，刑法第276條、第62條前段規定，審酌被告前有過失致
    死、妨害公務及不能安全駕駛等案件經法院判刑確定紀錄，
    竟不知警惕，未遵守交通法規而無照駕駛汽車，並因輕忽行
    車規則，肇生本件車禍事故，造成被害人傷重不治死亡，使
    包含告訴人在內之被害人家屬頓時失去至親，受有精神上痛
    苦甚鉅，實屬不該；復考量被告雖坦承犯行，惟就賠償金額
    與被害人家屬意見相差過大，致未能達成和解，除強制汽車
    責任保險理賠外，尚未賠償被害人家屬，亦未獲被害人家屬
    原諒；兼衡被告行經無號誌交岔路口未減速慢行，為肇事次
    因之過失情節、被害人亦有過失且為肇事主因，暨被告自陳
    專科畢業之智識程度、車禍前幫朋友養鴿、目前無業、經濟
    來源為每月就養金新臺幣（下同）14,000元、經濟狀況普通
    、無人需其扶養等一切情狀（見原審卷第125頁），量處有
    期徒刑8月。經核原判決認事用法，並無不合，量刑亦已斟
    酌刑法第57條各款所列情狀，未逾越法定範圍，亦未濫用其
    職權，應屬適當。被告上訴指摘原判決量刑過重，為無理由
    ；另檢察官循告訴人請求上訴意旨，謂被告未與告訴人協商
    和解賠償事宜，顯無悔悟之意，且被告前有過失致人於死前
    科，未記取教訓，而為本件無照駕車肇事之犯行，指摘原判
    決量刑過輕，惟被告犯後坦承犯行，且係過失犯、為肇事次
    因，而被告於本院審理期間已與告訴人及被害人家屬以55萬
    元達成和解（不含強制責任險理賠部分），並給付完畢，且
    獲得被害人家屬之原諒，此有本院調解筆錄、告訴人提出之
    刑事意見陳述狀及被告提出之郵政跨行匯款申請書在卷可憑
    （見本院卷第129至130、137、183頁），足認被告犯後已有
    悔意、犯後態度並非不佳，原判決量刑尚屬妥適，檢察官之
    上訴亦無理由，均應予駁回。
㈡、查被告前因故意犯罪受有期徒刑以上刑之宣告（詳後述），
    執行完畢後，5年以內未曾因故意犯罪受有期徒刑以上刑之
    宣告，有臺灣高等法院被告前案紀錄表附卷可稽（見本卷第
    153至157頁），因一時疏失，而發生本件過失犯行，考量刑
    罰之目的本在教化與矯治，而非應報，且被告於本院審理期
    間已與告訴人及被害人家屬達成調解，並已給付完畢（已如
    前述），告訴人及被害人家屬均表示願意宥恕被告，並請求
    本院給予被告從輕量刑或緩刑宣告，有本院調解筆錄及告訴
    人之刑事意見陳述狀在卷可按（見本院卷第129至130、137
    頁），而檢察官亦未反對給予被告緩刑宣告（見本院卷第17
    6頁），本院審酌被告係過失犯、為肇事次因，並與告訴人
    及被害人家屬達成調解而獲得原諒，認其經此偵審程序及受
    科刑之教訓後，當知所警惕，無再犯之虞，所宣告之刑以暫
    不執行為適當，依刑法第74條第1項第2款規定宣告緩刑4年
    。惟被告前於99年7月20日21時許，於飲酒後吐氣所含酒精
    成分達每公升0.86毫克（酒駕公共危險部分經判處有期徒刑
    3月），仍駕車自高雄市美濃區欲返回高雄市區時，在國道1
    0號高速公路旗山交流道出口處逆向駛入高速公路，經公路
    警察據報駕駛巡邏車加以攔查，詎被告停車見警察趨前後，
    竟繼續逆向駛離，且無視警察駕駛巡邏車在後鳴警報器示意
    ，仍繼續行駛，之後被告所駕車輛經警察攔停，惟被告以衝
    撞警車及警察方式，逆向加速駛離，續為逆向行駛，終致發
    生重大交通事故，造成案外人陳０錚、古０珠不幸傷重死亡及
    陳０萱受有重傷害、彭０呈與宋０恩等人亦受有多處之傷害，
    被告上開過失致死及妨害公務犯行經本院判處有期徒刑1年1
    0月、6月，定應執行2年2月確定，此據被告供承在卷，並有
    本院101年度上訴字第174號裁判書及臺灣高等法院被告前案
    紀錄表附卷可稽（見本院卷第43至47、63至70、88、153至1
    57頁）。然被告因上開酒駕肇事致人於死等事故，於102年6
    月11日遭吊銷駕駛執照，刑事部分於103年10月12日徒刑執
    行完畢後（即上開前案之不能安全駕駛3月、過失致死1年10
    月及妨害公務6月，合併定刑2年4月），僅因貪圖方便，向
    友人借車而無照駕駛，致發生本件交通事故，衡諸上情及本
    件被告之過失情節，以及檢察官於本院表示：被告前案也是
    過失致死案件，被吊銷駕照及執行完畢後，沒有記取前案造
    成重大傷亡之教訓，本件若要對被告宣告緩刑，請審酌維持
    原審刑度或是判決更重刑度，以免被告仍未記取教訓而有再
    犯之可能等語（見本院卷第175至176頁），認為使被告能夠
    重建正確法治觀念，落實無照不得駕車之本旨，使其牢記教
    訓、深自警惕，依刑法第74條第2項第5款規定，命被告應於
    緩刑期間內向檢察官指定之政府機關、政府機構、行政法人
    、社區或其他符合公益目的之機構或團體，提供100小時之
    義務勞務，並應接受法治教育課程4場次，以期導正其正確
    法律觀念。另依刑法第93條第1項第2款規定宣告在緩刑期間
    付保護管束，俾能由觀護人予以適當督促，並發揮附條件緩
    刑制度之立意及避免短期自由刑執行所肇致之弊端，以期符
    合緩刑之目的，用啟自新。又倘被告於緩刑期間違反上開所
    定負擔情節重大，足認原宣告之緩刑難收其預期效果，而有
    執行刑罰必要，依刑法第75條之1第1項第4款規定，得撤銷
    其緩刑宣告，併此敘明。
據上論結，應依刑事訴訟法第368條，刑法第74條第1項第2款、
第2項第5款、第8款、第93條第1項第2款，判決如主文。
本案經檢察官李侃穎提起公訴，檢察官李門騫提起上訴，檢察官
陳俊宏到庭執行職務。
中　　華　　民　　國　　111 　年　　12　　月　　6 　　日
                  刑事第五庭    審判長法  官  簡志瑩
                                      法  官  王俊彥
                                      法  官  唐照明
以上正本證明與原本無異。
如不服本判決應於收受本判決後20日內向本院提出上訴書狀，其
未敘述上訴理由者，並得於提起上訴後20日內向本院補提理由書
狀（均須按他造當事人之人數附繕本）「切勿逕送上級法院」。
中　　華　　民　　國　　111 　年　　12　　月　　6 　　日
                                      書記官  梁雅華
附錄本判決論罪科刑法條：
中華民國刑法第276條
因過失致人於死者，處5年以下有期徒刑、拘役或50萬元以下罰
金。
道路交通管理處罰條例第86條第1項
汽車駕駛人，無駕駛執照駕車、酒醉駕車、吸食毒品或迷幻藥駕
車、行駛人行道或行經行人穿越道不依規定讓行人優先通行，因
而致人受傷或死亡，依法應負刑事責任者，加重其刑至二分之一
。